最高法院刑事判決　　　　　　　　　　111年度台上字第893號
上　訴　人　臺灣高等檢察署高雄檢察分署檢察官李啟明
上　訴　人　
即　被　告　王竣麟



上列上訴人等因上訴人即被告誣告等罪案件，不服臺灣高等法院
高雄分院中華民國110年10月20日第二審判決（110年度上訴字第
213號，起訴案號：臺灣高雄地方檢察署108年度偵字第3945號）
，提起上訴，本院判決如下：
    主  文
上訴駁回。 
    理  由
壹、有罪（王竣麟上訴）部分： 
一、按刑事訴訟法第377 條規定，上訴於第三審法院，非以判決
    違背法令為理由，不得為之。是提起第三審上訴，應以原判
    決違背法令為理由，係屬法定要件。如果上訴理由書狀並未
    依據卷內訴訟資料，具體指摘原判決不適用何種法則或如何
    適用不當，或所指摘原判決違法情事，顯與法律規定得為第
    三審上訴理由之違法情形，不相適合時，均應認其上訴為違
    背法律上之程式，予以駁回。
二、本件原審審理結果，認為上訴人即被告（下稱被告）王竣麟
    有原判決事實欄一、㈠、㈡即其附表（下稱附表）編號 6-1
    、6-2所載之犯行明確，因而維持第一審關於附表編號6-1依
    想像競合犯從一重論處誣告罪刑（另犯詐欺取財未遂罪）、
    編號6-2 論處誣告罪刑部分之判決，駁回其該部分在第二審
    之上訴。已詳述認定犯罪事實所憑之證據及其認定事實與科
    刑之理由。從形式上觀察，並無足以影響判決結果之違法情
    形存在。
三、按誣告罪之成立，係以意圖他人受刑事處分，虛構事實而向
    該管公務員申告，即以明知所告事實係虛偽為要件，倘因故
    意違反自己明知之事實而為申告，顯非出於懷疑或誤會，自
    應以誣告罪責相繩。又犯罪事實之認定，證據之取捨及其證
    明力如何，乃事實審法院判斷之職權，如其取捨不違背經驗
    法則與論理法則，自不得指為違法，而據為第三審上訴之適
    法理由。本件原判決認定被告有本件誣告等之犯行，係依憑
    證人即告訴人黃坤龍之證言，卷附之道路交通事故談話紀錄
    表、現場事故照片、被告與黃坤龍之通話紀錄、被告提出告
    訴之相關筆錄、原審勘驗現場監視錄影之勘驗筆錄等證據資
    料，逐一剖析，復於理由欄甲、貳、一載敘：本件事故之發
    生，係因被告刻意以左腳觸碰黃坤龍之機車後方，致黃坤龍
    之機車因而向左搖晃，且被告以左腳碰觸之際，已然煞車，
    右腳著地，自無因急煞而致左膝致傷之可能，被告既明知其
    佯裝發生本件車禍，黃坤龍實未有過失傷害之犯罪，猶虛構
    事實而對黃坤龍提出系爭申告，自有誣告犯行之理由綦詳。
    所為論斷說明，俱不違背經驗法則及論理法則，亦無違反證
    據法則或調查未盡之違誤。被告上訴意旨所執其並非故意擦
    撞黃坤龍，且確有受傷等旨，無非就原審採證認事職權之適
    法行使，及原判決明白論斷之事項，徒憑己見，任意指為違
    法，且單純為事實之爭辯，自非適法之第三審上訴理由。又
    原判決認定被告有誣告犯行，並非僅憑檢察官對黃坤龍之不
    起訴處分書為唯一證據，被告上訴意旨此部分指摘，同非適
    法之第三審上訴理由。
四、本件被告之上訴，違背法律上之程式，應予以駁回。又上開
    得上訴第三審部分之上訴，既因不合法而從程序上予以駁回
    ，則與之有裁判上一罪關係之詐欺取財未遂部分，核屬刑事
    訴訟法第376 條第1項第4款不得上訴第三審法院之罪，且未
    合於同條項但書例外得上訴第三審之要件，自無從為實體上
    審判，應併從程序上駁回。
貳、無罪（檢察官對附表編號3 上訴）部分：
一、本件原審審理結果，認不能證明被告有如起訴書所載（即附
    表編號3所示）於民國106年12月25日19時13分許，在高雄市
    鳳山區福德街口，見黃淑貞騎乘車號000 - 000 號機車沿高
    雄市鳳山區五福二路欲騎過該路段與同區福德街之交岔路口
    時，即刻意自高雄市○○街○○○○號000- 000號機車行駛
    至前開交岔路口，而與黃淑貞上開車輛發生碰撞，以此方式
    佯裝發生意外車禍，被告明知其並無受傷，仍於同日21時 9
    分許，在高雄市政府警察局鳳山分局五甲派出所內，向員警
    虛偽指訴：我於106 年12月25日19時13分許在高雄市○○區
    ○○○ 路○○○ 街 0000000 號 000-000 號機車之人發
    生交通事故，我受有右膝挫傷，對方並於車禍發生後騎車離
    開現場，我要向對方提出過失傷害及肇事逃逸之告訴等語，
    以此方式向該管公務員誣告黃淑貞之犯行。因而撤銷第一審
    關於此部分之判決，改判諭知被告無罪，已敘明其綜合調查
    之結果，仍無從為被告有罪確信之心證理由。經核尚無不合
    。
二、認定犯罪事實所憑之證據，無論直接或間接證據，其為訴訟
    上之證明，須於通常一般之人均不致有所懷疑，而得確信其
    為真實之程度者，始得據為有罪之認定，倘其證明尚未達到
    此一程度，而有合理之懷疑存在時，事實審法院復已就其心
    證上理由予以闡述，敘明其如何無從為有罪之確信，因而為
    無罪之判決，尚不得任意指為違法。
㈠、原判決理由欄乙、肆、三載敘：依黃淑貞於警詢、偵訊筆錄
    以及被告於警詢筆錄所述車禍經過，佐以車禍現場照片顯示
    車損部位，堪認被告與黃淑貞所駕二車確實發生撞擊，且二
    車既係於行駛中發生撞擊，因慣性作用，以致被告於車禍發
    生撞擊或於緊急停煞之時，膝蓋因碰觸機車前車殼而受傷、
    疼痛，非無可能；又杏和醫院107 年03月19日函示「被告於
    106 年12月25日就診時有做理學檢查，患處有壓痛，無具體
    外傷，診斷書所記載『自訴右膝挫傷』係病患自訴」，以及
    鄭明修醫師所為挫傷於外觀並非必定有跡象之證述，如何不
    得逕為被告不利之認定；況本件並無任何證據證明被告有公
    訴意旨所訴「故意騎車與黃淑貞騎乘之機車發生碰撞以佯裝
    發生車禍」之事實，則被告對黃淑貞提起上開過失傷害及肇
    事逃逸之刑事告訴，難謂其主觀上明知不實，即無從認定其
    係出於誣告之犯意，而不能證明被告此部分犯罪等旨（見原
    判決第18至21頁），已詳為闡述其如何無從為有罪之確信，
    因而諭知被告此部分無罪之判決，洵無違法可指。
㈡、卷查，被告於本件警詢之前，於員警製作道路交通事故談話
    紀錄表時陳稱：「我機車前車頭與對方機車『右側車身』碰
    撞」（見107 年度偵字第3737號偵查卷影本第23頁），固與
    黃淑貞於警詢及偵訊所述撞擊過程及事故後黃淑貞機車照片
    所示車損部位相符（見上開偵查卷影本第29頁），則本件之
    肇事原因，縱係「被告機車車頭撞擊黃淑貞機車右側車身」
    ，而非如被告其後於警詢提出告訴所述之「對方機車車頭撞
    擊我機車車頭左側」，然此涉肇事原因判斷事項之一，並非
    必然得以逕認客觀上黃淑貞所涉過失傷害成立與否，況且檢
    察官起訴被告涉嫌誣告，係以「被告故意騎車與黃淑貞騎乘
    之機車發生碰撞以佯裝發生車禍」，被告縱於警詢提告時將
    主動撞擊之事實陳述為被動撞擊，亦無從證明被告有「刻意
    製造撞擊以佯裝發生車禍」之事實，究不能認定被告於本件
    警詢提出告訴時有誣告之故意，原判決雖未就被告於警詢以
    及道路交通事故談話紀錄表就此部分陳述前後之不同，詳為
    說明其如何得心證之理由，然與判決本旨不生影響，尚屬判
    決理由說明繁簡之異，然並無判決理由不備之違誤，檢察官
    上訴意旨執以指摘，尚非適法之第三審上訴理由。
㈢、檢察官上訴意旨另謂：原判決未審酌本件車禍不合常理之處
    、被告無受傷之外觀，及肇事後未與黃淑貞交談，令其離開
    後再提告肇事逃逸等疑點，遽認被告無誣告故意，有判決不
    備理由、違背經驗法則之違法等語。仍係就原審採證認事職
    權之適法行使，及原判決明白論斷之事項，以自己之說詞，
    任意指為違法，核與法律規定得為第三審上訴理由之違法情
    形不相適合。依上說明，應認其上訴為違背法律上之程式，
    予以駁回。
三、檢察官此部分上訴，係違背法律上之程式，應予以駁回。又
    上開得上訴第三審部分之上訴，既因不合法而從程序上予以
    駁回，則檢察官起訴認與之有裁判上一罪關係之詐欺取財部
    分，核屬刑事訴訟法第376 條第1 項第4 款不得上訴第三審
    法院之罪，應併從程序上駁回，附此敘明。
據上論結，應依刑事訴訟法第395條前段，判決如主文。
中    華    民    國   111    年    4     月    28    日
                  刑事第二庭審判長法  官  林  勤  純  
                                  法  官  莊  松  泉  
                                  法  官  李  釱  任  
                                  法  官  吳  秋  宏  
                                  法  官  王  梅  英  
本件正本證明與原本無異
                                  書記官
中    華    民    國   111    年    5     月    3     日